最高法院刑事判決　　　　　　九十六年度台上字第三五八九號
上　訴　人　甲○○
選任辯護人　徐揆智律師
　　　　　　林幸慧律師
上　訴　人　乙○○
選任辯護人　林梅玉律師
上列上訴人等因貪污案件，不服台灣高等法院中華民國九十五年
十一月二十二日第二審更審判決（九十五年度重上更(三)字第六八
號，起訴案號：台灣桃園地方法院檢察署八十七年度偵字第四０
三一、九０七五號），提起上訴，本院判決如下：
    主  文
原判決撤銷，發回台灣高等法院。
    理  由
本件原判決認定上訴人甲○○係桃園縣大園鄉鄉長，為依據法令
服務於地方自治團體所屬機關，而具有法定職務權限之公務員；
上訴人乙○○則係興興營造有限公司負責人，並係峰義營造有限
公司及瑞盈營造有限公司之實際經營者，亦可向天億營造有限公
司、誠德營造有限公司、國聖營造有限公司借牌參與工程投標。
甲○○因與乙○○及其胞兄陳長銓私誼甚篤，竟與乙○○共同基
於概括之犯意聯絡，於民國八十五、八十六年間，先後就大園鄉
公所發包如原判決附表（下稱附表）所示二十五件工程，於承辦
人吳清光（經原審另案依公務員登載不實文書罪判處罪刑確定）
所簽辦之公文上，分別批示均由上述六家公司中之三家參與比價
，互為陪標。繼之由甲○○主持徒具形式之比價程序，而以乙○
○所出具之相關證照文件及估價單，於形式上作資格標及價格標
之審查，製作形式上之比價紀錄表，最後再由甲○○決標，以壟
斷工程標價。並在工程底價核定及進行投標比價程序過程中，互
通底價訊息，共同作弊，使乙○○以極為相近甚或完全相同之價
額標得上開工程。且在各該工程上，亦未實施嚴格之監工及驗收
程序，致任令得標廠商於其所承包工程之主要內容部分，偷工減
料，而圖得不法之利益，計工程款總額高達新台幣（下同）五千
一百四十二萬七千元（其中附表編號十三號之工程款，因土地界
址問題未完工，尚未付款）等情。因而撤銷第一審之判決，改判
仍均論處上訴人二人共同連續依據法令從事公務之人員，經辦公
用工程，有舞弊情事罪刑。固非無見。
惟查：（一）、與貪污治罪條例第二條人員共犯該條例之罪者，
依該條例處斷，為貪污治罪條例第三條所明定。則不具依法令從
事公務之人員或受公務機關委託承辦公務人員之身分，與具備上
開身分之人共犯貪污治罪條例之罪，而以該條例處斷時，即應適
用貪污治罪條例第三條規定諭知：「與依據法令從事公務之人員
或受公務機關委託承辦公務之人，共同犯貪污治罪條例某條款之
罪」，始與法律規定相符。本件原判決認定乙○○係興興營造有
限公司、峰義營造有限公司、瑞盈營造有限公司之實際負責人；
理由內並說明其雖不具公務人員之身分，惟與有公務員身分之人
，共犯本案之罪，依刑法第三十一條第一項之規定，應仍以共犯
論，並依貪污治罪條例第三條之規定，亦應依貪污治罪條例處斷
（見原判決第十七頁正面）。則判決主文關於乙○○部分，自應
記載「共同連續與依據法令從事公務之人員，經辦公用工程，有
舞弊情事」，始符該罪之要件；乃原判決卻諭知：「共同連續依
據法令從事公務之人員，經辦公用工程，有舞弊情事」，其宣示
之主文與所載之事實及理由不相適合，自有適用法則不當之違誤
。（二）、貪污治罪條例第四條第一項第三款之犯罪態樣，為「
建築或經辦公用工程或購辦公用器材、物品，浮報價額、數量或
收取回扣，或有其他舞弊情事者」，係屬公務員之重大貪污行為
，為同條例第六條第一項第四款公務員圖利罪之特別規定。所謂
「浮報價額、數量」，係指就原價額、數量故為提高，以少報多
，從中圖利而言；又「回扣」指就應付給之建築材料費或工程價
款，向對方要約，提取一定比率，或扣取其中一部分，圖為自己
不法之所有。則有關「其他舞弊情事」之概括補充性規定，應指
與浮報價額、數量或收取回扣等獲取不法利益者有同等危害性，
方可相提併論，例如偷工減料、以劣品冒充上品、以膺品代替真
品等是。本件原判決既認上訴人二人應成立貪污治罪條例第四條
第一項第三款之經辦公用工程有舞弊情事之罪，卻又認其二人尚
牽連犯貪污治罪條例第六條第一項第四款之圖利罪（見原判決第
十六頁），已有判決適用法則不當之違法。另原判決事實欄僅謂
：「在工程底價核定及進行投標比價程序中，互通底價訊息，共
同作弊」、「……在各該工程上，亦未實施嚴格之監工及驗收程
序，致任令得標廠商於其所承包工程之主要內容部分，偷工減料
，而圖得不法之利益……」。然就上訴人二人在附表所示二十五
件工程發包時，究係於何時、何地，如何互通底價訊息？又在何
項工程之主要內容為如何之偷工減料之行為？並獲取若干之不法
利益等，與該罪構成要件相當之事實，均未明白認定，詳細記載
，亦不足資為適用法律之依據。（三）、有罪之判決書，對於被
告有利之證據不採納者，應說明其理由，為刑事訴訟法第三百十
條第二款所明定，故對於被告有利之證據，如不加採納，必須說
明其理由，否則即有判決不載理由之違法。甲○○一再辯稱：其
未實際參與主持投標廠商之比價程序，因比價紀錄表上無鄉長簽
字欄，承辦人事後呈閱開標結果時，始在比價紀錄表主持人欄上
簽名等語。卷查比價紀錄表確無鄉長簽字欄，而工程招標時，除
甲○○可依職權選定優良廠商進行投標，於工程預算未逾二百五
十萬元時，是由鄉公所主計主任或其助理在場監標，鄉長從未主
持發包，亦未到場，此經證人即大園鄉公所主計主任賈曙華證述
屬實（見上訴卷(一)第一七０頁），且證人即建設課技士吳清光亦
證稱：二百五十萬元以上之工程，鄉長或秘書才參加投標過程，
本件發包過程由其承辦，押標金由簡雪鳳擬定後，由建設課課長
決行；比價記錄表亦係由簡雪鳳製作，鄉長未參與投標比價程序
等語（見同上卷第二二五頁）。則甲○○所辯：發包過程其並未
參與，尚非全然無據。原判決就上開有利上訴人二人之證據未予
以審酌，亦未說明摒棄不採之理由，遽認甲○○「親自主持徒具
形式之比價過程」及「製作形式上之比價紀錄表」，進而推論其
與乙○○間「互相勾結、共同舞弊」，尚嫌速斷，且有判決理由
欠備之疏誤。（四）、審理事實之法院，對於與要證事實有重要
關係之證據，為發現真實或基於公平正義之維護，除認為不必要
者外，均應詳為調查，然後基於調查所得之心證，以為判斷之基
礎，故證據雖已調查，而事實尚非明確，有其他必要部分並未調
查，仍難謂無應於審判期日調查之證據未予調查之違法。原判決
以除附表所示編號十一、十二、十五、十九號之工程外，其他諸
多工程中，驗收紀錄意見欄內多係僅載註曰：經現場抽驗結果、
惟「未抽測部分」及「隱弊部分」，應由監工人員及承包商負責
外，其餘部分，應依現場實際丈量之尺寸及數量，作決算計算等
類之模糊語句，對於工程施工結果情況之良否，甚多不為明確之
記載等語，認乙○○所承包之工程隱有偷工減料之情（見原判決
第十二頁）。然甲○○自始否認上開工程有偷工減料之情事，並
辯稱：「一般公用工程營繕工程結算驗收證明書，均採定型化格
式，且驗收意見文字之描述均大同小異，故在證明書之驗收意見
欄內，直接將其意見以印刷方式，或由公務機關刻一制式化印戳
，於工程驗收合格時，直接將印蓋於驗收意見欄內，非驗收人員
故為不明確之記載」等語。卷查甲○○提出之台灣省政府住宅及
都市發展局、桃園縣政府、桃園縣龜山鄉公所及蘆竹鄉公所之營
繕工程結算驗收證明書之「驗收意見欄內」確均以印刷或印戳方
式為之，且有如本件工程驗收證明書相類之記載文句（見同上卷
第五七至六０頁）。則本件工程驗收證明書上之「驗收意見欄」
內何以會有如上述之記載？各該工程是否確有偷工減料之情事？
自有詳查釐清之必要。此亦攸關上訴人二人是否成立本件犯行之
判斷，而與公平正義之維護及其等之利益，均有重大關係，自應
根究明白。乃原判決未經調查，遽認驗收紀錄之驗收意見欄上，
會驗人員均語多保留。而認上開工程均有偷工減料之情事，亦有
查證未盡之疏誤。（五）、刑法第二百十三條之公務員登載不實
文書罪，以公務員對於其職務上所掌之公文書明知不實事項而為
虛偽登載，足以生損害於公眾或他人為構成要件。所謂明知不實
事項而登載，只須登載之內容失真出於明知即可。本件依原判決
之認定，該附表所示二十五件工程，係甲○○輪流指定前述六家
乙○○所能掌控廠商中之三家前往比價。外觀上雖符合比價程序
之形式，惟實質上卻僅有乙○○一人投標，並由其決定價格，再
由甲○○指定乙○○得標，顯無可能為實質競標，則所謂比價似
屬虛偽不實。茍上訴人二人主觀上係明知各該工程，參與投標之
三公司僅形式之比價，而非實際參與競標，則各該比價紀錄表上
，依據乙○○提供之標單，所登載參與投標之廠商及投標之金額
，能否謂仍與真實相符？即非無深入詳酌餘地。原判決就上訴人
二人主觀上是否已明知該比價紀錄表所登載之比價內容，係未實
際參與比價而製作，何以非登載不實？並未進一步闡析論述，遽
以該比價紀錄表所載內容，與開標結果相符云云，而認上訴人二
人不成立公務員登載不實文書罪（見原判決第二十頁），亦嫌率
斷，且有判決理由欠備之違誤。（六）、九十二年一月十四日修
正而於同年九月一日施行之刑事訴訟法，其第一百六十四條第一
項前段文字修正為「審判長應將證物提示當事人、代理人、辯護
人或輔佐人，使其辨認」；第一百六十五條第一項修正為卷宗內
之筆錄或其他文書可為證據者，「審判長應向當事人、代理人、
辯護人或輔佐人」宣讀或告以要旨；修正前第一百七十三條規定
移列為第二百八十八條之一，並將第一項「審判長每調查一證據
畢，應詢問被告有無意見」，後段文字修正為應詢問「當事人」
有無意見。是審判長於審判期日調查證據，其訴訟程序之進行自
應依上開規定，始為適法。乃原審審判長於九十五年十一月八日
審判期日調查證據，並未對證人之供述筆錄逐一提示，尤其對於
證人李秀美、葉正裕、林清祥、楊金萬、吳清光、簡雪鳳、陳昭
益、陳來發、游振記、陳慶文、陳阿根、游文州、褚飛雄、朱建
明等人，卷內諸多供述筆錄及卷內之文書等，包裹式予以提示並
告以要旨，且未依法將上開筆錄及文書向辯護人宣讀或告以要旨
，有審判筆錄之記載可稽（見上更(三)卷第一九一頁），其所踐行
之訴訟程序，自難認為適法。上訴意旨執以指摘原判決違法，非
無理由，應認原判決仍有撤銷發回之原因。另原判決不另為無罪
諭知部分，基於審判不可分之原則，爰一併予以發回。又台灣桃
園地方法院檢察署前以桃檢清寒九十二年度偵字第一六三九四、
一六三九五號函送併辦部分，與本件有無裁判上一罪關係，原判
決未為必要之說明，案經發回，亦應注意及之。均附此敘明。
據上論結，應依刑事訴訟法第三百九十七條、第四百零一條，判
決如主文。
中　　華　　民　　國　九十六　年　　七　　月　　五　　日
                      最高法院刑事第七庭
                          審判長法官  張　淳　淙
                                法官  劉　介　民
                                法官  張　春　福
                                法官  洪　昌　宏
                                法官  蔡　彩　貞
      本件正本證明與原本無異
                                      書  記  官
中　　華　　民　　國　九十六　年　　七  　月 　 十    日
                                                H
